【裁判字號】    91,訴,2193
【裁判日期】    920820
【裁判案由】    全民健康保險
【裁判全文】
臺北高等行政法院判決                            九十一年度訴字第二一九三號
                              .
    原      告  甲○○
    被      告  中央健康保險局
    代  表  人  張鴻仁總經理.
    訴訟代理人  丁○○
                乙○○
                丙○○
右當事人間因全民健康保險事件，原告不服行政院衛生署中華民國八十九年十一月三
日衛署訴字第○八九○○一五八一五號訴願決定，提起行政訴訟，由高雄高等行政法
院移送前來。本院判決如左：
    主  文
原告之訴駁回。
訴訟費用由原告負擔。
    事  實
一、事實概要：原告係投保單位甲○○律師事務所之負責人，於民國（下同）八十九
    年一月二十九日至被告南區分局欲辦理調降投保金額及王柯素令（甲○○律師事
    務所員工）之停保手續，經該分局發現原告甲○○當時之投保金額為新台幣（下
    同）三萬六千三百元，與全民健康保險法規定專門職業及技術人員自行執業者（
    如會計師、律師）之投保金額不符，該分局乃依規定追溯辦理原告投保金額，自
    八十六年七月一日調整為四萬零一百元，另自八十七年十月一日起再調整其投保
    金額為四萬二千元。至於原告另為王柯素令申請停保部分，查王柯素令雖於八十
    八年十一月二十八日出國，惟原告遲至八十九年一月二十九日始向被告南區分局
    申請停保，該分局乃依規定核定王柯素令自申請日即八十九年一月二十九日停保
    ，並當面告知原告。嗣原告於八十九年三月四日對被告南區分局之核定提出聲明
    異議書，該分局於八十九年三月十七日以健保南承一字第八九○○二六二九號函
    （下稱原處分）依全民健康保險法施行細則第四十一條第一項第四款規定復知原
    告。惟原告仍不服，向全民健康保險爭議審議委員會申請審議，經該會以八十九
    年七月十二日（八九）權字第一一四五七號審定書審定駁回，原告仍不服，提起
    訴願，嗣經行政院衛生署訴願決定駁回，遂提起本件行政訴訟。
二、兩造聲明：
  (一)原告未於言詞辯論期日到場，依其起訴狀及辯論書狀之聲明意旨求為判決：原處
    分、爭議審定及訴願決定（關於原告投保金額部分）均撤銷。
  (二)被告聲明求為判決：如主文所示。
三、兩造之爭點：
    全民健康保險法施行細則第四十一條第一項第四款之規定有無牴觸母法？
  (一)原告主張之理由：
    1.原告之原投保金額為三萬六千三百元，經被告南區分局八十九年三月十七日核
      定投保金額追溯自八十六年七月一日起調整投保金額為四萬零一百元，自八十
      七年十月一日起調整為四萬二千元核計保險費。其核定依據全民健康保險法施
      行細則第四十一條第四項規定但書：「‧‧‧但其所得未達投保金額分級表最
      高一級者，得自行舉證申報其投保金額，最低不得低於勞工保險投保薪資分級
      表最高一級。」按全民健康保險法施行細則之內容不得違反或牴觸本法，否則
      無效。該施行細則第四十一條第一項第四款但書後段：「‧‧‧最低不得低於
      勞工保險投保薪資分級表最高一級」之規定，顯然違背全民健康保險法第二十
      二條第一項第三款「專門職業‧‧‧自行執業者，以其執行業務所得為投保金
      額」之規定。又施行細則所指投保金額分級表之金額也牴觸全民健康保險法第
      二十一條第二項規定。該違背與牴觸部分無效。此種不公平之施行細則已不符
      全民健康保險立法意旨。
    2.查原告之八十九年綜合所得稅律師執行業務所得為三十萬元，每月為二萬五千
      元，有財政部國稅局南區分局證明書可證。依全民健康保險法第二十二條第一
      項第三款規定，專門職業自行執業者，以執行所得為投保金額。經向被告南區
      分局申請調低，卻遭核定不准。其理由引用全民健康保險法施行細則第四十一
      條第一項第四款之規定。然該施行細則第四十一條第一項第四款內「‧‧‧最
      低不得低於勞工保險投保薪資分級表最高一級。」之文字意義，超過母法全民
      健康保險法授權之範圍，牴觸母法第二十二條第一項第三款之規定。何況原告
      也沒有僱用被保險人二十人以上之律師，被告不能引用該施行細則來排斥本法
      第二十二條第一項第三款規定之適用。雖然司法院釋字第四七三號解釋「‧‧
      ‧全民健康保險法施行細則第四十一條第一項第四款規定，專門職業及技術人
      員自行執業者其投保金額以分級表最高一級為上限，以勞工保險投保薪資分級
      表最低一級為下限，係基於法律規定衡量被保險人從事職業之性質，符合母法
      授權之意旨，與憲法保障財產權之旨趣，並不違憲」云云。然如此規定解釋，
      顯然造成劫貧濟公之不公平事實。對低收入者強制徵收，違背衡平原則。此衡
      平原則超越司法院解釋。法官解釋適用法規，自不受拘束。
  (二)被告主張之理由：
    1.查「被保險人分為下列六類：一、第一類：‧‧‧(五)專門職業及技術人員自行
      執業者。」、「第一類及第二類被保險人之投保金額，依下列各款定之：‧‧
      ‧三、專門職業及技術人員自行執業者：以其執行業務所得為投保金額。」、
      「下列被保險人之投保金額，依下列規定並配合投保金額分級表等級金額，向
      保險人申報：‧‧‧四、‧‧‧會計師、律師、建築師、醫師、牙醫師、中醫
      師自行執業者，按投保金額分級表最高一級申報。但其所得未達投保金額分級
      表最高一級者，得自行舉證申報其投保金額，最低不得低於勞工保險投保薪資
      分級表最高一級。」分別為全民健康保險法第八條第一項第一款第五目、第二
      十二條第一項第三款及本法施行細則第四十一條第一項第四款所明定。復查八
      十八年一月二十九日司法院釋字第四七三號解釋：「‧‧‧全民健康保險法第
      二十一條第一項乃規定授權主管機關訂定被保險人投保金額之分級表，為計算
      被保險人應負擔保險費之依據。依同法第二十二條第一項第三款及第三項規定
      專門職業及技術人員自行執業而無固定所得者，其投保金額由該被保險人依投
      保金額分級表所定數額自行申報。準此，全民健康保險法施行細則第四十一條
      第一項第四款規定，專門職業及技術人員自行執業者，其投保金額以分級表最
      高一級為上限，以勞工保險投保薪資分級表最高一級為下限，係基於法律規定
      衡量被保險人從事職業之性質，符合母法授權之意旨，與憲法保障財產權之旨
      趣，並不違背。」故原告之主張顯係曲解法規，實不足取。
    2.又本件經被告南區分局電腦列印原告投保歷史紀錄資料，原告為自行執業之律
      師，為其所不否認，自屬全民健康保險法第八條第一項第一款第五目所定專門
      職業及技術人員自行執業者。依據首揭說明，其得自行舉證申報投保金額，但
      最低不得低於勞工保險投保薪資分級表最高一級。即八十六年七月一日起不得
      低於四萬零一百元，八十七年十月一日起不得低於四萬二千元，與其是否參加
      勞工保險無涉。從而被告南區分局於八十九年一月間發現原告之投保金額為三
      萬六千三百元後，乃逕予追溯其自八十六年七月一日起調整為四萬零一百元，
      自八十七年十月一日起調整為四萬二千元，與法並無不合。
    理  由
一、本件原告經受合法通知，未於言詞辯論期日到場，核無行政訴訟法第二百十八條
    準用民事訴訟法第三百八十六條各款所列情形，爰併準用民事訴訟法第三百八十
    五條第一項前段規定，依被告之聲請，由其一造辯論而為判決。
二、原告起訴主張：原告之八十九年度綜合所得稅律師執行業務所得為三十萬元，每
    月為二萬五千元，依全民健康保險法第二十二條第一項第三款規定，專門職業自
    行執業者，以執行所得為投保金額，詎被告南區分局將原告之原投保金額三萬六
    千三百元追溯調高，經原告聲明異議，卻遭核定否准，於法未合，為此提起本件
    訴請如聲明所示云云。
三、被告則以：原告為自行執業之律師，屬全民健康保險法第八條第一項第一款第五
    目所定專門職業及技術人員自行執業者，依據全民健康保險法施行細則第四十一
    條第四項規定但書：「‧‧‧但其所得未達投保金額分級表最高一級者，得自行
    舉證申報其投保金額，最低不得低於勞工保險投保薪資分級表最高一級。」是被
    告核定追溯調整原告之投保金額並無違誤等語置辯。
四、本件兩造不爭原告為自行執業之律師，原告原投保金額為三萬六千三百元，原告
    關於八十九年度綜合所得稅執行業務所得金額經核定為三十萬元等情，此分別有
    全民健康保險投保金額調整申報表附於原處分卷、納稅證明書附卷可稽，堪信為
    真實。
五、查「被保險人分為下列六類：一、第一類：‧‧‧(五)專門職業及技術人員自行執
    業者。」、「第一類及第二類被保險人之投保金額，依下列各款定之：‧‧‧三
    、專門職業及技術人員自行執業者：以其執行業務所得為投保金額。」全民健康
    保險法第八條第一項第一款第五目及第二十二條第一項第三款分別定有明文。又
    按「下列被保險人之投保金額，依下列規定並配合投保金額分級表等級金額，向
    保險人申報：‧‧‧四、‧‧‧會計師、律師、建築師、醫師、牙醫師、中醫師
    自行執業者，按投保金額分級表最高一級申報。但其所得未達投保金額分級表最
    高一級者，得自行舉證申報其投保金額，最低不得低於勞工保險投保薪資分級表
    最高一級。」全民健康保險法施行細則第四十一條第一項第四款亦有規定。是本
    件之爭執，厥在於全民健康保險法施行細則第四十一條第一項第四款之規定有無
    牴觸母法？
六、查就上開爭執，業經司法院於八十八年一月二十九日作成釋字第四七三號解釋：
    「全民健康保險法第十八條規定同法第八條所定第一類至第四類被保險人及其眷
    屬之保險費，依被保險人之投保金額及其保險費率計算之。此項保險費係為確保
    全民健康保險制度之運作而向被保險人強制收取之費用，屬於公法上金錢給付之
    一種，具分擔金之性質，保險費率係依預期損失率，經精算予以核計。其衡酌之
    原則以填補國家提供保險給付支出之一切費用為度，鑑於全民健康保險為社會保
    險，對於不同所得者，收取不同保險費，以符量能負擔之公平性，並以類型化方
    式合理計算投保金額，俾收簡化之功能，全民健康保險法第二十一條第一項乃規
    定授權主管機關訂定被保險人投保金額之分級表，為計算被保險人應負擔保險費
    之依據。依同法第二十二條第一項第三款及第三項規定專門職業及技術人員自行
    執業而無固定所得者，其投保金額由該被保險人依投保金額分級表所定數額自行
    申報。準此，全民健康保險法施行細則第四十一條第一項第四款規定，專門職業
    及技術人員自行執業者，其投保金額以分級表最高一級為上限，以勞工保險投保
    薪資分級表最高一級為下限，係基於法律規定衡量被保險人從事職業之性質，符
    合母法授權之意旨，與憲法保障財產權之旨趣，並不違背。」，是本院自當遵循
    此一見解，而肯認全民健康保險法施行細則第四十一條第一項第四款之規定之適
    法性。
七、綜上所述，原告之主張，尚無可採，被告調整原告之投保金額，認事用法，尚無
    違誤，爭議審定及訴願決定遞予維持，亦無不合，原告訴請如聲明所示，於法無
    據，應予駁回。
據上論結，本件原告之訴為無理由，爰依行政訴訟法第九十八條第三項前段、第二百
十八條、民事訴訟法第三百八十五條第一項前段，判決如主文。
中    華    民    國    九十二      年      八        月      二十      日
                 臺 北 高 等 行 政 法 院   第 一 庭
                                審 判 長 法  官  王  立  杰
                                         法  官  黃  本  仁
                                         法  官  王  碧  芳
右為正本係照原本做成。
如不服本判決，應於送達後二十日內，向本院提出上訴狀並表明上訴理由，如於本判
決宣示後送達前提起上訴者，應於判決送達後二十日內補提上訴理由書（須按他造人
數附繕本）。
中      華      民      國    九十二    年      八      月     二十     日
                                   法院書記官 鄭 聚 恩


司法院資訊處製作；財團法人民間司法改革基金會備份。
